【裁判字號】    96,訴,154
【裁判日期】    970530
【裁判案由】    清償債務
【裁判全文】
臺灣士林地方法院民事判決
原      告  丙○○
訴訟代理人  戊○○律師
複代理人    丁○○
                        樓
被      告  甲○○
訴訟代理人  尤英夫律師
            黃宗哲律師
            鄭仁哲律師
            乙○○
上列當事人間清償債務事件，本院於民國97年5 月7 日言詞辯論
終結，判決如下：
    主      文
原告之訴及假執行之聲請均駁回。
訴訟費用由原告負擔。
    事實及理由
一、原告起訴主張：
  (一)緣原告與訴外人林姿佑係被繼承人林家和之子女，被告係被
    繼承人林家和之配偶，依法均為被繼承人林家和之繼承人。
    被繼承人生前曾向第三人國泰人壽保險股份有限公司（下稱
    國泰人壽）借款，共計積欠本息新臺幣（下同）2,817,349
    元。嗣原告因鈞院94年度執字第6555號強制執行事件，就拍
    賣所得價金清償第三人國泰人壽2,420,612 元，職此，依民
    法第1153條及第281 條第1 項規定，原告得向他繼承人請求
    償還各自分擔之部分，即依應繼分3 分之1 計算為806,870
    元，並自免責時起之利息應無疑義。鈞院民事執行處拍賣通
    知，說明一載明系爭向國泰人壽抵押之不動產係於94年8 月
    26日拍定並核發權利移轉證明書，職此，原告係於當日清償
    被繼承人林家和之債務，故本件利息起算日以自當日起算，
    應無不合。爰聲明：(1)被告應給付原告806,870 元，及自94
    年8 月26日起至清償日止，按年利率百分之五計算之利息。
    (2)訴訟費用由被告負擔。(3)願供擔保請准宣告假執行。
  (二)對被告抗辯之陳述：
    1.被告應就其主張喪失繼承權之法定事由存否，負舉證責任
      ：
      (1)按依民法第1145條第1 項第5 款規定，對於被繼承人有
        重大之虐待或侮辱情事，經被繼承人表示其不得繼承者
        ，固然喪失其繼承權。惟被繼承人以意思表示剝奪繼承
        人繼承權，就繼承人對於被繼承人有重大虐待或侮辱之
        情事，應依事實證明之，茍非如此，倘無需審究重大之
        虐待或侮辱之事實存否，顯然變相承認被繼承人得以單
        方之意思表示，剝奪繼承人之繼承權，其破壞民法第
        1187條所確定限制遺囑自由處分之原則，侵害繼承人之
        繼承利益至鉅。又「當事人主張有利於己之事實者，就
        其事實有舉證之責任。」，民法第1145條所定喪失繼承
        權之法定事由，自應由主張該事由存在之當事人負舉證
        責任。
      (2)被告所提被證3 至6 號，固然係證明被繼承人林家和曾
        為其喪失繼承權之表示，惟依上說明，民法第1145條第
        1 項第5 款之法定事由之存否，應依事實認定之，不得
        僅憑被繼承人曾為該項意思表示而為剝奪繼承權之認定
        。又該項對於被繼承人有重大虐待或侮辱之事實，於本
        件係由被告主張上述事實存在，被告自應依法舉證證明
        ，以實其說。
    2.被告主張抵銷抗辯無理由：
      被繼承人林家和以遺囑將其遺產指定由原告單獨繼承，依
      民法第1187條定，於不違反關於特留分規定之範圍內，仍
      屬有效。易言之，原告應返還其他繼承人之遺產，自以特
      留分規定之範圍為限。被告主張以應繼分之債權互為抵銷
      云云，於法未合，顯屬無理。
    3.被告不得再就特留分主張權利：
      (1)被告與訴外人林姿佑就被繼承人之遺囑侵害其特留分，
        於92年間向鈞院起訴請求（92年度家訴字第14號），其
        後於臺灣高等法院（93年度家上字第216 號）達成和解
        在案。
      (2)被告提起前開訴訟，其請求之標的如附表一所示。惟查
        ，依是案中鈞院審理之結果，其中僅編號5 至33號應有
        部分及編號42號土地應有部分中1 萬分之96，為被繼承
        人之遺產，其餘部分均非為被繼承人之遺產。又遍查該
        案卷證，並無任何被告起訴請求之範圍已扣除被繼承人
        生前所負之債務，被告所請求者顯然係為被繼承人之積
        極財產以及根本非屬被繼承人所有之財產，被告竟然謊
        稱其所請求係被繼承人之積極財產扣除消極財產後所剩
        餘之財產，其主張之不實，彰彰明甚。
      (3)被繼承人之債務，並未包含於鈞院另案被告甲○○所起
        訴請求之範圍內，是如果被告於另案起訴時尚不知被繼
        承人生前負有此一債務，因此根本未在其起訴請求範圍
        中扣除，或者被告早已知悉被繼承人有債務存在，而刻
        意隱瞞不予扣除。無論被告未於是案起訴請求中扣除上
        揭被繼承人消極財產之原因為何，兩造於臺灣高等法院
        達成和解之內容，第3 項「上訴人（即本案被告）其餘
        請求拋棄」，其真意自然不將之包含在內，況且兩造於
        臺灣高等法院和解之時，原告尚未清償上揭被繼承人之
        債務，而被繼承人之債務，繼承人均負有連帶清償之義
        務，依法即不容繼承人片面任意拋棄，是斯時被告可得
        拋棄之權利，當限於其依法所得請求之特留分之範圍，
        應無疑義。
二、被告則答辯略以：
  (一)原告已喪失繼承權，並非林家和之繼承人，原告並無權利請
    求被告擔負被繼承人林家和生前之債務：
    1.被告於鈞院92年度家訴字第14號案件中曾主張：「查兩造
      之被繼承人生前與甲○○感情不睦，而甲○○對於罹患重
      病之被繼承人林家和完全未盡其配偶相互照護之義務，此
      有被繼承人林家和親筆謄寫之便箋及催告甲○○履行夫妻
      扶養義務之通知函可憑。據悉，因甲○○有前述淩虐被繼
      承人林家和之情事，業遭被繼承人林家和正式去函通知表
      示其不得繼承，準此，依民法第1145條規定，甲○○業已
      喪失對於被繼承人林家和之繼承權。」云云。從而，既然
      原告主張被告並非林家和之繼承人，自然依法無須負擔其
      生前之債務。
    2.民法第1145條第1 項第5 款規定之要件有二：(1)主觀上被
      繼承人要表示剝奪被繼承人之意思表示；(2)客觀上繼承人
      要曾對被繼承人有重大之虐待或侮辱之情事。於本案中被
      告主張其非被繼承人林家和之繼承人，理由如下：
      (1)被繼承人林家和生前於88年8 月13日曾委請戊○○律師
        發函表示：「‧‧‧余女長期所為，對於本人身體上及
        心理上均造成莫大之虐待，職此，本人併此鄭重依民法
        第1145條規定提出聲明，本人身後遺留之任何財產，余
        勤嬌（即被告）均不得繼承。」等語。是以，被繼承人
        於生前曾有「剝奪被告繼承權之意思表示」。
      (2)再被繼承人林家和於過世前，身體健康狀況很差，長年
        臥病在床，脾氣變得異常暴躁，而被告斯時年輕氣盛，
        夫妻間口角爭執在所難免；且斯時被告尚須照顧才剛出
        生之女兒即林姿佑，分身乏術，難免無法兼顧被繼承人
        日常起居之照料，故對其之照料難免有不週之處。被繼
        承人生前既認為被告曾對其言語不敬，有重大之精神上
        、身體上侮辱，而意欲剝奪被告對其之繼承權，惟今被
        繼承人林家和已去世多年，被告於今亦不欲爭辯，即對
        被證6 律師函所陳述之內容，被告不爭執。
      (3)又被證3 、4 、5 、6 號既然係原告所自行製作，且又
        係其於鈞院92年度家訴字第14號、臺灣高等法院93年度
        家上字第216 號等前案所提，於本件訴訟中，其當然無
        理由再否認其形式上及實質上之真正，則被告今既然對
        被證6 號律師函所陳述之內容不再爭執，則對於兩造所
        不爭執之事實，鈞院自應無庸審酌，逕採為判決基礎。
      (4)綜上論述，被繼承人生前即有「剝奪被告對其繼承權之
        意思表示」，且今被告對被證6 號律師函所陳述之內容
        又不再爭執，是以，主、客觀要件均已具備，依民法第
        1145條第1 項第5 款規定，被告已非被繼承人林家和之
        繼承人。從而，原告並無理由要求被告負擔被繼承人林
        家和生前之債務。
    3.本件被告雖對被證6 號律師函所陳述之內容不再爭執（即
      自認非承繼人），惟於鈞院92年度家訴字第14號、臺灣高
      等法院93年度家上字第216 號等前案中，被告並未在承審
      法官或書狀中自認非被繼承人林家和之繼承人，被告於本
      件自認「非屬被繼承人林家和之繼承人」一事，其效力不
      及於前案（民事訴訟法第279 條第1 項、最高法院19年上
      字第437 號、28年上字第2171號判例參照）。
  (二)被告於臺灣高等法院93年度家上字第216 號案件和解筆錄中
    第3 點記載「其餘請求拋棄」，其真意乃「原告甲○○乃請
    求前案被告丙○○給付特留分，而其請求者，自然係被繼承
    人之積極財產扣除消極財產，所剩餘之財產，再依特留分之
    比例計算，否則前案原告甲○○斷不會只起訴請求要負擔被
    繼承人之債務（即消極財產），而不要其餘之積極財產，故
    本案被告於斯時和解之真意，係被繼承人之消極財產與積極
    財產扣抵後，除和解標的外，其餘請求拋棄。」；且依一般
    社會通念（經驗法則）及合理人之思維亦應如此解釋，始符
    情理。否則天底下豈有僅拋棄繼承人之積極財產，而要繼承
    消極財產之人？
  (三)被告主張抵銷抗辯：
    退步言，縱被告與原告同為被繼承人林家和之繼承人，依被
    證1 號遺產稅免稅證明書所示，被繼承人林家和之應繼遺產
    為13,216,758元整，繼承人分別為原告、被告以及被告之女
    林姿佑，則被告之應繼分應為4,405,586 元。惟遺產迄今均
    為原告所獨占，被告仍未自被繼承人林家和繼承任何遺產。
    詎原告刻意不去繳交被繼承人生前積欠第三人國泰人壽之債
    務，共計2,817,349 元，致抵押之房屋被拍賣，就拍賣所得
    之價金清償第三人國泰人壽2,420,612 元，而向被告起訴請
    求給付806,870 元。被告特援引民法第334 條之規定，主張
    以對原告之4,405,586 元債權，與原告所主張之806,870 元
    債務予以抵銷。
  (四)當初設定抵押給國泰人壽及被其拍賣之房地，乃係坐落於臺
    北縣汐止市○○路83巷37號5 樓，而被告於另案假處分原告
    之房地亦為上開不動產，則既然原告已同意被告拋棄該房子
    亦即日後被國泰人壽請求拍賣之房子之權利及「義務」，則
    原告自無嗣後反悔要求被告負擔該房子之抵押債務之理。另
    原告單獨繼承被繼承人林家和之遺產至少13,210,000元以上
    ，且接受被繼承人林家和生前贈與之土地更是不計其數；又
    其辦理繼承登記繳納遺產稅時，更係利用被告及其女林姿佑
    之名義節稅，而被告未曾自被繼承人林家和處繼承到任何遺
    產，卻須負擔其生前之800,000 元債務。況前開抵押之不動
    產被拍賣，清償國泰人壽之債權後尚有剩餘2,082,551 元，
    則被告非但分文未取，竟須負擔債務，此舉顯非被告提起給
    付特留分之前訴之目的。
  (五)爰聲明：(1)原告之訴駁回。(2)訴訟費用由原告負擔。(3)若受
    不利之判決，願供擔保請求免予假執行。
三、原告主張兩造之被繼承人林家和生前曾向訴外人國泰人壽保
    險股份有限公司（下稱國泰人壽公司）借款而未清償，共計
    積欠本息2,817,349 元，嗣經本院以94年度執字第6555號強
    制執行，拍賣抵押物清償國泰人壽公司2,420,612 元，被告
    既為被繼承人林家和之繼承人，原告自得依民法第1153條及
    第281 條規定，按應繼分比例3 分之1 向被告求償806,870
    元等情，業據提出戶籍謄本、本院民事執行處通知影本等件
    為證，惟為被告所否認，並以前揭情詞置辯。本院認本件之
    主要爭點厥為：原告究否因清償被繼承人林家和之債務，致
    被告同免責任，而得依應繼分之比例，請求被告償還其應分
    擔之部分，茲析述如下：
  (一)按連帶債務人中之一人，因清償、代物清償、提存、抵銷或
    混同，致他債務人同免責任者，得向他債務人請求償還其各
    自分擔之部分，並自免責時起之利息。民法第281 條第1 項
    定有明文。依此條文，得請求他債務人償還者，必請求人與
    他債務人間具連帶債務人之關係，且請求人因清償、代物清
    償、提存、抵銷或混同，致他債務人同免責任者，始足當之
    。次按繼承，因被繼承人死亡而開始。繼承人自繼承開始時
    ，除本法另有規定外，承受被繼承人財產上一切權利、義務
    。繼承人對於被繼承人之債務，負連帶責任。民法第1147條
    、第1148條第1 項前段及1153條分別定有明文。又抵押權人
    ，於債權已屆清償期，而未受清償者，得聲請法院，拍賣抵
    押物，就其賣得價金而受清償。民法第873 條第1 項定有明
    文。再不動產所有人設定抵押權後，將不動產讓與他人者，
    依民法第867 條但書規定，其抵押權不因此而受影響，抵押
    權人得本於追及其物之效力實行抵押權（最高法院74年度臺
    抗字第431 號判例參照）。蓋抵押權之實行，係對物之執行
    名義，其性質與對人之執行名義不同，係以擔保人之特定財
    產為執行對象，藉物之責任，以實現債權。
  (二)經查，原告為被繼承人林家和之子，被告則為林家和之妻，
    林家和生前於88年8 月30日預立遺囑，將其所有坐落臺北縣
    汐止市○○段社后下小段54地號土地及其上1063建號、門牌
    號碼為臺北縣汐止市○○街83巷37號5 樓之建物，指定由原
    告單獨繼承，嗣林家和於90年4 月16日死亡，原告旋即辦妥
    繼承登記等情，此有卷附代筆遺囑、土地登記申請書、登記
    清冊、建物登記謄本等件影本在卷可稽，且為被告所不爭執
    ，堪信為真實。再被繼承人林家和生前於89年8 月14日、12
    月27日，以其所有之前開不動產，分別設定120 萬元、120
    萬元之最高限額抵押權予訴外人國泰人壽公司，以擔保其借
    款，嗣林家和於90年4 月16日死亡，前開不動產為原告所單
    獨繼受，國泰人壽公司以借款未清償為由，實行抵押權，向
    本院聲請准予拍賣前開不動產，經本院以92年度拍字第1441
    號裁定准予拍賣抵押物在案，國泰人壽公司即以該「拍賣抵
    押物」之裁定，聲請就前開不動產強制執行，並由拍賣所得
    價金受償分配2,400,000 元及執行費20,612元，此有建物登
    記謄本、本院民事執行處通知函、分配表在卷為憑，並經本
    院依職權調閱本院94執字第6555號拍賣抵押物強制執行案卷
    核閱無訛。從而，依首開規定，訴外人國泰人壽公司以「拍
    賣抵押物裁定」為執行名義，聲請法院強制執行，拍賣原告
    繼受取得之前開不動產，受償2,420,612 元，實為抵押權人
    國泰人壽公司實行抵押權具有追及效力之必然結果，難謂係
    原告代為清償被繼承人林家和之債務。再者，原告於取得前
    開不動產所有權時，該抵押權之負擔既已存在於不動產，則
    於被繼承人林家和對於國泰人壽公司之債務未清償時，原告
    立於物上擔保人之地位，本即受有抵押權人實行抵押權致上
    開不動產遭拍賣之風險。而林家和於預立遺囑後，以上開不
    動產設定抵押以借款，就此借款債務並未另立遺囑指示於其
    死後應如何處理，亦足認其有意使日後繼受取得該不動產者
    負擔此債務，則原告既依遺囑取得該不動產所有權，可認其
    同意以物上擔保人之地位承擔此債務（即以抵押物拍賣所得
    為限負清償責任），則在抵押權人實行抵押權拍賣該不動產
    而受償之情況下，原告與其他繼承人間不具連帶債務人之關
    係，自無向其他繼承人請求依應繼分比例償還各自分擔部分
    之理。
  (三)綜上，本件抵押權人國泰人壽公司實行抵押權，拍賣原告繼
    受取得之不動產，難謂係原告代為清償被繼承人林家和之債
    務，且原告就此抵押債務亦負以物上擔保人承擔之責，與被
    告間無連債務人關係可言，殊無請求被告共同分擔之理。從
    而，原告請求被告給付806,870 元，並自免責時起之利息，
    為無理由，應予駁回。
四、原告聲請願供擔保宣告假執行，惟原告之訴既經駁回，其假
    執行之聲請，已失所依據，應併予駁回。
五、本件判決基礎已臻明確，兩造其餘之攻擊防禦方法及訴訟資
    料經本院斟酌後，核與判決不生影響，無一一論述之必要，
    併予敘明。
六、據上論結，本件原告之訴為無理由，依民事訴訟法第78條，
    判決如主文。
中    華    民    國    97    年    5     月    30    日
                  家事法庭  法  官  陳文通
以上正本證明與原本無異。
如對本判決上訴，應於判決送達後20日內向本院提出上訴狀。
中    華    民    國    97    年    5     月    30    日
                            書記官  劉奕湘


司法院資訊處製作；財團法人民間司法改革基金會備份。
